【裁判字號】    89,上訴,2985
【裁判日期】    890629
【裁判案由】    偽造文書
【裁判全文】
臺灣高等法院刑事判決                          八十九年度上訴字第二九八五號
    上  訴  人
    即自 訴 人  甲○○
    被      告  臺中縣政府  設臺中縣豐原市○○街三十六號
    代  表  人  乙○○
右上訴人因被告偽造文書案件，不服臺灣臺北地方法院八十八年度自字第四六五號，
中華民國八十九年六月二十九日第一審判決，提起上訴，本院判決如左：
    主  文
上訴駁回。
    理  由
一、自訴意旨略以：被告臺中縣政府辦理臺中縣大雅農地重劃時，將自訴人甲○○原
    有較好之耕地分配他人，而改分配臺中縣大雅鄉○○段二０一０之一、之二，面
    積共零點一九二五公頃之石頭地予自訴人。經自訴人異議結果，雙方於民國七十
    年七月二十九日達成協議，約明自訴人前開受分配地，「因非其原有土地位置，
    且土地高低不平，整地不易，由本府（即被告）工程估價辦理整地或提供整地費
    由其本人整理，由本府派員辦理」，是重劃已定案。而屢經催討，被告竟拒不給
    付整地費新臺幣二百十四萬零六百元，自訴人乃提起民事訴訟，訴請被告履行承
    諾。詎被告與其代表人乙○○、民事訴訟之訴訟代理人黃敏雄，竟勾結承辦該民
    事訴訟之最高法院法官朱錦娟（乙○○、黃敏雄、朱錦娟部分，均由原審另行裁
    定駁回自訴人之自訴在案），於最高法院七十九年五月二十五日之七十九年度臺
    上字第一０八六號民事判決理由內記載：「重劃結果迄未確定．．．，重劃結果
    迄未定案」等虛偽不實之語詞，損及自訴人之權利，是共同涉犯刑法第二百十三
    條及第二百十四條之偽造文書罪嫌等語。
二、按法院對於提起自訴或公訴之案件，應先為形式上之審理，如經形式上審理後，
    認為欠缺訴訟之要件，即應為形式之判決，毋庸再為實體上之審理。次按，起訴
    之程序違背規定者，應諭知不受理之判決，刑事訴訟法第三百零三條第一款定有
    明文，該款規定於自訴程序準用之，同法第三百四十三條亦有規定。又法人為刑
    事被告，除有明文規定外，在實體法上不認其有犯罪能力，在程序法上不認其有
    當事人能力，故以法人為被告而起訴，其程序即屬違背規定，應為不受理之判決
    。以非法人團體或政府機關為被告者，亦同（最高法院五十四年度臺上字第一八
    九四號判例，及八十二年度臺上字第一七０四號判決意旨參照），易言之，政府
機關為被告之當事人能力，應依實體法有無犯罪能力為斷，必實體法上有處罰法
    人之規定，程序法始承認其有當事人能力。
三、經查，自訴人係自訴被告與乙○○等人，共同涉犯刑法第二百十三條、第二百十
    四條之偽造文書罪嫌。惟被告係政府機關，並非自然人，而刑法上開偽造文書罪
    ，並無對於法人處罰之特別規定，則在程序法上被告自無當事人能力。原審據此
    ，認自訴人對被告提起自訴，有所未合，援引刑事訴訟法第三百四十三條、第三
    百零三條第一款、第三百零七條，不經言詞辯論，逕為不受理之判決，並無違誤
    。自訴人上訴意旨，以原審放縱被告之犯行，指摘原判決不當云云，尚難認為有
    理由，應予駁回，並不經言詞辯論為之。
據上論斷，應依刑事訴訟法第三百六十八條、第三百七十二條，判決如主文。
中    華    民    國    八十九    年      十二      月      二十六      日
                              臺灣高等法院刑事第五庭
                                  審判長法  官  曾  德  水
                                        法  官  趙  功  恆
                                        法  官  林  立  華
右正本證明與原本無異。
如不服本判決應於收受送達後十日內向本院提出上訴書狀，其未敘述上訴之理由者並
得於提起上訴後十日內向本院補提理由書（均須按他造當事人之人數附繕本）。
                                        書記官  廖  月  女
中    華    民    國    八十九    年      十二      月      二十六      日


司法院資訊處製作；財團法人民間司法改革基金會備份。
